ACORDAO-COMPLETO-2340555

ACÓRDÃO 2469/2019 ATA 7/2019 - PRIMEIRA CÂMARA

VISTOS, relatados e discutidos estes autos de Tomada de Contas Especial, instaurada pela Caixa Econômica Federal em razão da inexecução do objeto e omissão no dever de prestar contas do Contrato de Repasse 369.529-76/2011, celebrado por meio do Ministério das Cidades com a Associação dos Moradores do Bengui, associação privada sediada em Belém/PA, com interveniência da Caixa, tendo por objeto “a elaboração de projetos de arquitetura, engenharia, trabalho social e regularização fundiária para melhoria e construção de unidades habitacionais, no Município de Belém/PA”,
ACORDAM os Ministros do Tribunal de Contas da União, reunidos em sessão da Primeira Câmara, ante as razões expostas pelo Relator, em:
9.1. considerar revéis os responsáveis, Carlos Kleiton Silva Aguiar, CPF XXX.422.602-XX, e a Associação dos Moradores do Bengui, CNPF 15.742.422/0001-00, para todos os efeitos, dando-se prosseguimento ao processo, com fulcro no art. 12, § 3º, da Lei 8.443/1992;
9.2. julgar irregulares, nos termos dos arts. 1º, inciso I, 16, inciso III, alíneas “a” e “c”, § 2º, da Lei 8.443/1992 c/c os arts. 19 e 23, inciso III, da mesma lei, e com arts. 1º, inciso I, 209, incisos I e III, 210 e 214, inciso III, do Regimento Interno/TCU, as contas do Sr. Carlos Kleiton Silva Aguiar, CPF XXX.422.602-XX, e da Associação dos Moradores do Bengui, CNPF 15.742.422/0001-00, condenando-os, solidariamente, ao pagamento das importâncias a seguir especificadas, atualizadas monetariamente e acrescidas dos juros de mora, calculadas a partir da data discriminada até a data da efetiva quitação do débito, fixando-lhes o prazo de quinze dias, para que comprovem, perante este Tribunal, o recolhimento da quantia aos cofres do Tesouro Nacional, nos termos do art. 23, inciso III, alínea “a”, da citada lei:
	Data
	Valor

	9/12/2015
	99.662,83

9.3. aplicar, individualmente, ao Sr. Carlos Kleiton Silva Aguiar, CPF XXX.422.602-XX, e à Associação dos Moradores do Bengui/PA, CNPF 15.742.422/0001-00, a multa prevista no art. 57 da Lei 8.443/92 c/c o art. 267 do RI/TCU, no valor de R$ 40.000,00 (quarenta mil reais) , fixando-lhes o prazo de quinze dias, a contar da notificação, para que comprovem, perante este Tribunal (art. 214, III, a, do Regimento Interno do TCU) , o recolhimento da dívida aos cofres do Tesouro Nacional, atualizada monetariamente desde a data deste acórdão até a do efetivo recolhimento, se pagas após o vencimento, na forma da legislação em vigor;
9.4. autorizar, desde logo, a cobrança judicial das dívidas, caso não atendidas as notificações, na forma do disposto no art. 28, inciso II, da Lei 8.443/1992;
9.5. enviar cópia deste acórdão à Procuradoria da República no Estado do Pará, nos termos do § 3º do art. 16 da Lei 8.443/1992 c/c o § 7º do art. 209 do Regimento Interno do TCU, para adoção das medidas cabíveis; e
9.6. enviar cópia deste acórdão à Caixa Econômica Federal e aos responsáveis, para ciência;

Tomada de contas especial instaurada pela Caixa Econômica Federal (Caixa), em desfavor da Associação dos Moradores do Bengui/PA e de seu representante legal, em razão da inexecução do objeto e omissão no dever de prestar contas de contrato de repasse que tinha por objetivo a elaboração de projetos de arquitetura, engenharia, trabalho social e regularização fundiária para melhoria e construção de unidades habitacionais, no Município de Belém/PA.

Primeira Câmara

não há.

3. Interessados/Responsáveis:
3.1. Interessada: Caixa Econômica Federal (00.360.305/0001-04).
3.2. Responsáveis: Associação dos Moradores do Bengui (15.742.422/0001-00); Carlos Kleiton Silva Aguiar (XXX.422.602-XX).

13.1. Ministros presentes: Walton Alencar Rodrigues (Presidente), Bruno Dantas e Vital do Rêgo.
13.2. Ministro-Substituto convocado: Augusto Sherman Cavalcanti (Relator).
13.3. Ministro-Substituto presente: Weder de Oliveira.

AUGUSTO SHERMAN

Adoto, como relatório, excerto da instrução vazada à peça 16, anuída pelo corpo diretivo da SecexTCE (peças 17-18) , bem como o Parecer do MP/TCU (peça 19) , da lavra do e. Procurador Sérgio Caribé (peça 20) :
“INTRODUÇÃO
1. Cuidam os autos de Tomada de Contas Especial instaurado pela Caixa Econômica Federal-- Caixa em razão da inexecução do objeto e omissão no dever de prestar contas do Contrato de Repasse 369.529-76/2011 (peça 2, p. 56-63) , celebrado entre o Ministério das Cidades e a Associação dos Moradores do Bengui, associação privada sediada em Belém/PA, com interveniência da Caixa, tendo por objeto ‘a elaboração de projetos de arquitetura, engenharia, trabalho social e regularização fundiária para melhoria e construção de unidades habitacionais, no Município de Belém/PA’, conforme o Plano de Trabalho de peça 2, p. 41-49, com vigência estipulada para o período de 30/12/2011 a 28/2/2016.
2. Registre-se que a instrução do presente processo foi atribuída a esta Unidade Técnica devido à transferência de estoque de processos da Secex/PA para a Secex/TCE.
HISTÓRICO
3. O contrato foi celebrado em 31/12/2011, sendo previstos recursos para implementação do objeto no valor total de R$ 454.545,45, com a seguinte composição: R$ 4.545,45 de contrapartida do Contratado e R$ 450.000,00 à conta do Contratante, dos quais R$ 100.669,53 foram desbloqueados ao contratado, conforme tabela seguinte (peça 2, p. 2) .
	Data
	Valor desbloqueio União
	Valor desbloqueio contrapartida
	TOTAL

	9/12/2015
	99.662,83
	1.006,70
	100.669,53

4. O contratado não finalizou a inclusão de prestação de contas e pela análise de documentos restaram pendências, tais como: notas fiscais sem número de contrato e programa, comprovantes de pagamentos sem autenticações, documentos não hábeis para comprovar pagamento de salários e sem relatórios enviados para análise, não sendo possível a análise e aprovação da referida prestação de contas (peça 2, p. 3) .
5. Com base no último Relatório de Acompanhamento - RAE, de 5/2/2016 (Peça 2, p. 111-112) , o objeto teve execução de 22,15%.
6. O motivo para a instauração da presente Tomada de Contas Especial foi a execução parcial do objeto pactuado, sem funcionalidade, e a omissão no dever de prestar contas dos recursos utilizados, fato que se encontra demonstrado na documentação constante do processo, e relatado no parecer à peça 2, p. 4-5.
7. Ressalta-se que a Caixa empreendeu diversas medidas administrativas junto à Entidade Contratada para que apresentasse a prestação de contas da parcela desbloqueada, bem como regularizasse a ocorrência de dano, no entanto restaram infrutíferas e o objeto do contrato firmado permaneceu sem evolução, resultando na sua inexecução, conforme documentos que demonstram as tentativas de regularização (peça 2, p. 6-18) .
8. O responsável, Sr. Carlos Kleiton Silva Aguiar, na condição de presidente da entidade, foi devidamente notificado em 8/9/2017 para que fosse regularizada a ocorrência referente à inexecução do objeto, conforme ofício e AR de Peça 2, p. 20-21, todavia, permaneceu silente.
9. Após instrução do feito, a Caixa Econômica emitiu o Relatório do Tomador de Contas Especial de peça 3, p. 8-12, concluindo pelo débito no valor total dos valores pagos pela execução dos serviços, totalizando R$ 99.662,83 em valores originais, inserindo como responsáveis a entidade e o seu presidente.
10. Na primeira intervenção desta Unidade Técnica, instrução inicial de peça 5, foi proposto, com anuência do Secretário, a citação do Sr. Carlos Kleiton Silva Aguiar e da Associação dos Moradores do Bengui/PA nos seguintes termos: ‘não conclusão do objeto pactuado no Contrato de Repasse n° 369.529-76/2011, celebrado entre o Ministério das Cidades e a Associação dos Moradores do Bengui, associação privada sediada em Belém/PA, com interveniência da Caixa, tendo por objeto ‘a elaboração de projetos de arquitetura, engenharia, trabalho social e regularização fundiária para melhoria e construção de unidades habitacionais, no Município de Belém/PA’, conforme o Plano de Trabalho, a despeito da existência de recursos disponíveis, observando-se a falta de funcionalidade dos serviços parcialmente executados’. Também foi realizada audiência do Sr. Carlos Kleiton Silva Aguiar em razão da omissão no dever de prestar contas.
EXAME TÉCNICO
11. Os responsáveis foram regularmente citados dos Ofícios 942 e 944/2018 (Carlos Kleiton Silva Aguiar) e 943/2012 (Associação dos Moradores do Bengui/PA) , datados de 1/8/2018.
12. Apesar de os responsáveis terem tomado ciência dos expedientes que lhes foram encaminhados, conforme atestam os avisos de recebimento (ARs) que compõem as peças 13, 14 e 15, não atenderam as citações e não se manifestaram quanto à irregularidade verificada.
13. Desse modo, transcorrido o prazo regimental fixado e mantendo-se inertes os aludidos responsáveis, impõe-se que sejam considerados revéis, dando-se prosseguimento ao processo, de acordo com o art. 12, § 3º, da Lei 8.443/1992.
14. Conforme já exposto na instrução inicial, a situação retratada na presente tomada de contas especial reflete execução parcial do objeto, em que, segundo a Caixa, a parcela executada não apresenta funcionalidade de modo que, a princípio, pode-se considerar que houve ocorrência de dano ao erário, posto que a despeito de haver recursos disponíveis para consecução do objeto conforme previsto no plano de trabalho, a entidade não adotou as providências necessárias e nem apresentou justificativas sobre as razões da paralisação da execução do objeto no estado em que se encontra.
15. Sobre tal condição, inexecução parcial do objeto, predomina no TCU o entendimento que o débito é pelo valor integral dos recursos repassados quando ocorrer, em conjunto as seguintes situações: o objetivo estabelecido não for alcançado, não houver comprovação da possibilidade de aproveitamento da parcela executada e a suspensão da liberação do restante dos recursos resulte de culpa do gestor, o que pode ser extraído dos Acórdão 862/2007-TCU-Segunda Câmara e 1521/2007-2ª Câmara. No presente caso percebe-se de imediato que que pelo menos duas situações ocorreram, como é o caso do objetivo estabelecido não alcançado e a suspensão da liberação do restante dos recursos resultante de culpa do gestor.
16. O que poderia suscitar dúvidas é a questão do aproveitamento da parcela executada, já que está comprovada a execução de R$ 22,15% do objeto.
17. Com efeito, é recorrente jurisprudência no TCU que mesmo havendo possibilidade de aproveitamento da parcela executada, nos casos em que não há benefício à sociedade, esta não é abatida no débito calculado, como é o caso dos Acórdão 358/2017-TCU-Primeira Câmara e 2828/2015-Plenário, dentre outros. Tais Acórdãos trazem os seguintes enunciados:
Acórdão 358/2017-TCU-Primeira Câmara.
‘Quando a parcela executada do convênio não for suficiente para o atingimento, ainda que parcial, dos objetivos do ajuste, sem quaisquer benefícios à sociedade, a possibilidade de aproveitamento do que já foi executado em eventual retomada das obras, por se tratar de mera hipótese, não de benefício efetivo, não enseja o correspondente abatimento no valor do débito apurado’
Acórdão 2828/2015-TCU-Plenário.
‘Quando a parcela executada do convênio não for suficiente para o atingimento, ainda que parcial, dos objetivos do ajuste, sem quaisquer benefícios à sociedade, a possibilidade de aproveitamento do que já foi executado em eventual retomada das obras, por se tratar de mera hipótese, e não de benefício efetivo, não enseja o correspondente abatimento no valor do débito apurado’.
18. Desta forma, posto que não está comprovado que as parcelas executadas tenham auferido benefícios à sociedade, somos pelo entendimento que estas não devem abater o débito quantificado instrução inicial.
19. Ademais, conforme consignado no relatório do tomador (peça 3, p.11) , o Contratado não executou o objeto, tão pouco apresentou a prestação de contas, não sendo possível atestar sua funcionalidade e nem a boa e regular aplicação dos recursos disponibilizados, o que também motivou a instauração da presente Tomada de Contas Especial.
20. Quanto ao termo de incidência dos encargos legais sobre o débito, deve ser a data do desbloqueio feito pela Caixa, conforme consta da tabela inserida no item 3 desta instrução.
21. Com relação à atribuição de responsabilidade, esta deve ser imputada ao Sr. Carlos Kleiton Silva Aguiar, Presidente da Associação dos Moradores do Bengui/PA (Gestão 2011 a 2017) , visto que foi o signatário do contrato de repasse e gestor da associação à época da liberação dos recursos, dispondo de tempo e recursos suficientes para a execução e conclusão do objeto pactuado. Sua omissão resultou no prejuízo ao erário decorrente da ausência de funcionalidade do objeto parcialmente executado e não comprovação da boa e regular aplicação dos recursos repassados. Na impossibilidade de fazê-lo, devidamente justificada, deveria adotar as providências necessárias com vistas ao resguardo do Erário. 
22. A responsabilidade pelo ressarcimento dos recursos repassados recai solidariamente sobre a Associação dos Moradores do Bengui/PA em razão da jurisprudência do Tribunal de Contas da União de que ‘a pessoa jurídica de direito privado destinatária de transferências voluntárias de recursos federais feitas com vistas à consecução de uma finalidade pública responde solidariamente com seus administradores pelos danos causados ao erário na aplicação desses recursos’ (Súmula 286) .
22.1. Recai responsabilidade exclusiva sobre o Sr. Carlos Kleiton Silva Aguiar pelo não cumprimento do prazo originalmente estipulado para prestação de contas, uma vez que não apresentou razões de justificativa.
23. Nos processos do TCU, a revelia não leva à presunção de que seriam verdadeiras todas as imputações levantadas contra os responsáveis, diferentemente do que ocorre no processo civil, em que a revelia do réu opera a presunção da verdade dos fatos narrados pelo autor. Dessa forma, a avaliação da responsabilidade do agente não pode prescindir da prova existente no processo ou para ele carreada.
24. Ao não apresentarem suas defesas, os responsáveis deixaram de produzir prova da regular aplicação dos recursos sob suas responsabilidades, em afronta às normas que impõem aos gestores públicos a obrigação legal de, sempre que demandados pelos órgãos de controle, apresentar os documentos que demonstrem a correta utilização das verbas públicas, a exemplo do contido no art. 93 do Decreto-lei 200/67: ‘Quem quer que utilize dinheiros públicos terá de justificar seu bom e regular emprego na conformidade das leis, regulamentos e normas emanadas das autoridades administrativas competentes.’ 
25. Mesmo as alegações de defesa não sendo apresentadas, considerando o princípio da verdade real que rege esta Corte, procurou-se buscar, em manifestações dos responsáveis na fase interna desta Tomada de Contas Especial, se havia algum argumento que pudesse ser aproveitado a seu favor. Todavia, constata-se que não há no processo qualquer manifestação do responsável na fase interna da TCE ou prova em contrário do que está identificado nos presentes autos.
26. Dessa forma, em não havendo novos elementos a serem analisados em virtude da revelia dos responsáveis, permanece a imputação de responsabilidade constante da citação.
27. Por outro lado, em se tratando de processo em que a parte interessada não se manifestou acerca das irregularidades imputadas, não há elementos para que se possa efetivamente aferir e reconhecer a ocorrência de boa-fé na conduta dos responsáveis, podendo este Tribunal, desde logo, proferir o julgamento de mérito pela irregularidade das contas, conforme nos termos dos §§ 2º e 6º do art. 202 do Regimento Interno do TCU. (Acórdão 2064/2011-TCU-Primeira Câmara (relator: Ubiratan Aguiar) , 6.182/2011-TCU-1a Câmara (relator: Weber de Oliveira) , 4.072/2010-TCU-1a Câmara (Relator: Valmir Campelo) , 1.189/2009-TCU-1a Câmara (Relator: Marcos Bemquerer) , 731/2008-TCU-Plenário (Relator: Aroldo Cedraz) .
28. Vale ressaltar que a pretensão punitiva do TCU, conforme Acórdão 1441/2016-TCU-Plenário, que uniformizou a jurisprudência acerca dessa questão, subordina-se ao prazo geral de prescrição indicado no art. 205 do Código Civil, que é de 10 anos, contado da data de ocorrência da irregularidade sancionada, nos termos do art. 189 do Código Civil, sendo este prazo interrompido pelo ato que ordenar a citação, a audiência ou a oitiva do responsável. No caso em exame, não ocorreu a prescrição, uma vez que os últimos recursos foram transferidos em 9/12/2015 e o AR mais antigo notificando o Sr. Carlos Kleiton Silva Aguiar, na condição de presidente da entidade, data de 8/9/2017 (Peça 2, p. 20-21) .
29. Dessa forma, os responsáveis devem ser considerados revéis, nos termos do art. 12, §3º, da Lei 8.443/1992, devendo as contas serem julgadas irregulares, condenando-os ao débito apurado e aplicando-lhes a multa prevista no art. 57, da Lei 8.443/1992. Ao Sr. Carlos Kleiton Silva Aguiar também deve ser imputada a multa prevista no art. 58, I, da referida lei, pelo não cumprimento do prazo originalmente estipulado para prestação de contas.
CONCLUSÃO
30. Diante da revelia dos responsáveis e inexistindo nos autos elementos que permitam concluir pela ocorrência de boa-fé ou de outros excludentes de culpabilidade em sua conduta, propõe-se que suas contas sejam julgadas irregulares e que os responsáveis sejam condenados em débito, bem como que lhes seja aplicada a multa prevista no art. 57 da Lei 8.443/1992 e art., 58 apenas quanto ao Sr. Carlos Kleiton Silva Aguiar.
PROPOSTA DE ENCAMINHAMENTO
31. Diante do exposto, submetem-se os autos à consideração superior, propondo:
a) considerar revéis os responsáveis, Carlos Kleiton Silva Aguiar, CPF XXX.422.602-XX e a Associação dos Moradores do Bengui/PA, CNPF 15.742.422/0001-00, para todos os efeitos, dando-se prosseguimento ao processo, com fulcro no art. 12, § 3º, da Lei 8.443/1992;
b) julgar irregulares, nos termos dos arts. 1º, inciso I, 16, inciso III, alíneas ‘a’ e ‘c’, § 2º, da Lei 8.443/1992 c/c os arts. 19 e 23, inciso III, da mesma lei, e com arts. 1º, inciso I, 209, incisos I e III, 210 e 214, inciso III, do Regimento Interno/TCU, as contas do Sr. Carlos Kleiton Silva Aguiar, CPF XXX.422.602-XX e da Associação dos Moradores do Bengui/PA, CNPF 15.742.422/0001-00, condenando-os, solidariamente, ao pagamento das importâncias a seguir especificadas, atualizadas monetariamente e acrescidas dos juros de mora, calculadas a partir das datas discriminadas até a data do efetiva quitação do débito, fixando-lhes o prazo de quinze dias, para que comprovem, perante este Tribunal, o recolhimento das referidas quantias aos cofres do Tesouro Nacional, nos termos do art. 23, inciso III, alínea ‘a’, da citada lei;
	Data
	Valor

	9/12/2015
	99.662,83

c) aplicar, individualmente, ao Sr. Carlos Kleiton Silva Aguiar, CPF XXX.422.602-XX, e à Associação dos Moradores do Bengui/PA, CNPF 15.742.422/0001-00, a multa prevista no art. 57 da Lei 8.443/92 c/c o art. 267 do RI/TCU, fixando-lhe o prazo de quinze dias, a contar da notificação, para que comprove, perante este Tribunal (art. 214, III, a, do Regimento Interno do TCU) , o recolhimento da dívida aos cofres do Tesouro Nacional, atualizada monetariamente desde a data do acórdão que vier a ser proferido por este Tribunal até a do efetivo recolhimento, se pagas após o vencimento, na forma da legislação em vigor;
d) aplicar ao Sr. Carlos Kleiton Silva Aguiar, CPF XXX.422.602-XX, a multa prevista no art. 58 da Lei 8.443/1992 c/c o art. 268 do RI/TCU, fixando-lhe o prazo de quinze dias, a contar da notificação, para que comprove, perante este Tribunal (art. 214, III, a, do Regimento Interno do TCU) , o recolhimento da dívida aos cofres do Tesouro Nacional, atualizada monetariamente desde a data do acórdão que vier a ser proferido por este Tribunal até a do efetivo recolhimento, se pagas após o vencimento, na forma da legislação em vigor
e) autorizar, desde logo, a cobrança judicial das dívidas, caso não atendidas a (s) notificação (ões) , na forma do disposto no art. 28, inciso II, da Lei 8.443/1992;
f) autorizar também, desde logo, se requerido, com fundamento no art. 28, inciso I, da Lei 8.443, de 1992 c/c o art. 217, §§ 1º e 2º do Regimento Interno, o parcelamento da dívida em até 36 parcelas, incidindo sobre cada parcela, corrigida monetariamente, os correspondentes acréscimos legais fixando- lhe o prazo de quinze dias, a contar do recebimento da notificação, para comprovar perante este Tribunal o recolhimento da primeira parcela, e de trinta dias, a contar da parcela anterior, para comprovar os recolhimentos das demais parcelas, devendo incidir sobre cada valor mensal, atualizado monetariamente, os juros de mora devidos, no caso do débito, na forma prevista na legislação em vigor, alertando os responsáveis de que a falta de comprovação do recolhimento de qualquer parcela importará o vencimento antecipado do saldo devedor, nos termos do § 2º do art. 217 do Regimento Interno deste Tribunal;
g) enviar cópia do Acórdão a ser prolatado, bem como do Relatório e do Voto que o fundamentarem ao Procuradoria da República no Estado do Pará, nos termos do § 3º do art. 16 da Lei 8.443/1992 c/c o § 7º do art. 209 do Regimento Interno do TCU, para adoção das medidas cabíveis
h) enviar cópia do Acórdão que vier a ser proferido à Caixa Econômica Federal e aos responsáveis, para ciência, informando que a presente deliberação, acompanhada do Relatório e do Voto que a fundamenta, está disponível para a consulta no endereço www.tcu.gov.br/acordaos, além de esclarecer que, caso requerido, o TCU poderá fornecer sem custos as correspondentes cópias, de forma impressa;”.
2.	Adiante o Parecer do MP/TCU (peça 19) :
“Trata-se de tomada de contas especial (TCE) instaurada pela Caixa Econômica Federal (Caixa) , em desfavor da Associação dos Moradores do Bengui – PA e de seu representante legal, Sr. Carlos Kleiton Silva Aguiar, em razão da inexecução do objeto e omissão no dever de prestar contas do Contrato de Repasse 369.529-76/2011, firmado entre a referida associação e o Ministério das Cidades, representado pela Caixa (peças 2, p. 56-63; e 3, p. 10-11) .
2. O ajuste tinha por objetivo a elaboração de projetos de arquitetura, engenharia, trabalho social e regularização fundiária para melhoria e construção de unidades habitacionais, no Município de Belém/PA, estando orçado em R$ 454.545,45, dos quais R$ 450.000,00 em recursos federais (peça 2, p. 56-58) . Segundo informações da Caixa, foram desbloqueados R$ 99.662,83 em recursos da União (peça 2, p. 2) . O contrato de repasse esteve vigente no período de 30/12/2011 a 28/2/2016, após sucessivas prorrogações (peça 2, p. 62 e 73) .
3. O relatório final do tomador de contas concluiu pela existência de débito no valor total desbloqueado, responsabilizando solidariamente a Associação dos Moradores do Bengui – PA e seu representante legal, Sr. Carlos Kleiton Silva Aguiar (peça 3, p. 10-11) . 
4. No âmbito deste Tribunal, a Secretaria de Tomada de Contas Especial (SecexTCE) , concordando com os apontamentos da Comissão de TCE, realizou a citação solidária dos responsáveis em face da inexecução do objeto, bem como a audiência do Sr. Carlos Kleiton Silva Aguiar pelo ‘não cumprimento do prazo originalmente estipulado para prestação de contas’ (peças 10-12) . Ambos os responsáveis se mantiveram silentes.
5. Diante da revelia, a unidade instrutiva propõe, em pareceres uniformes, julgar irregulares as contas dos responsáveis, com imputação de débito e aplicação da multa prevista no art. 57 da Lei 8.443/92. Propõe ainda aplicar ao Sr. Carlos Kleiton Silva Aguiar a multa prevista no art. 58 da mesma lei, em razão da omissão na prestação de contas (peças 16-18) .
6. de minha parte, manifesto-me parcialmente de acordo com o encaminhamento proposto.
7. A citação solidária da Associação dos Moradores do Bengui – PA e de seu representante legal, Sr. Carlos Kleiton Silva Aguiar, foi realizada nos seguintes termos (peças 11-12) :
Irregularidade: não conclusão do objeto pactuado no Contrato de Repasse n° 369.529-76/2011, celebrado entre o Ministério das Cidades e a Associação dos Moradores do Bengui, associação privada sediada em Belém/PA, com interveniência da Caixa, tendo por objeto ‘a elaboração de projetos de arquitetura, engenharia, trabalho social e regularização fundiária para melhoria e construção de unidades habitacionais, no Município de Belém/PA’, conforme o Plano de Trabalho, a despeito da existência de recursos disponíveis, observando-se a falta de funcionalidade dos serviços parcialmente executados.
Conduta: não conclusão das obras objeto do Contrato de Repasse 369.529-76/2011, a despeito de haver recursos disponíveis.
Dispositivos violados: Constituição Federal, art. 70, § único; Decreto Lei 200/1967, art. 93; Decreto Lei 93872/1986, art. 66 (destacamos) 
8. Para realização do objeto previsto no Contrato de Repasse 369.529-76/2011, o plano de trabalho apresentado pela Associação dos Moradores do Bengui – PA previa a execução de três metas, a saber (peça 2, p. 41-42) :
a) Meta 1 – Levantamento planialtimétrico georreferenciado da poligonal objeto da intervenção; levantamento georreferenciado cadastral de 1.000 lotes; levantamento socioeconômico de 1.000 famílias;
b) Meta 2 – Elaboração do Projeto de Regularização Fundiária; elaboração do Projeto de Trabalho Social;
c) Meta 3 – Elaboração de Projeto de Arquitetura e Engenharia para 03 tipos de unidade habitacional.
9. de acordo com o Relatório de Acompanhamento de Engenharia relativo à visita técnica realizada em 11/11/2015, apenas a primeira meta chegou a ser realizada, alcançando 22,15% de execução (peça 2, p. 111) . Não obstante, a Caixa concluiu que a parcela executada não gerou benefício social, motivo pelo qual apontou a necessidade de devolução da integralidade dos recursos liberados. O Parecer 12/2017/GIGOBV/BE destaca ainda pendências relativas à documentação financeira da parcela utilizada (peça 2, p. 2-3) :
O contratado não finalizou a inclusão de prestação de contas e pela análise de documentos restaram pendências, tais como: notas fiscais sem número de contrato e programa, comprovantes de pagamentos sem autenticações, documentos não hábeis para comprovar pagamento de salários e sem relatórios enviados para análise não sendo possível a análise e aprovação no Siconv da referida prestação de contas. (destacamos) .
10. Os responsáveis, embora regularmente citados (peças 11-14) , não apresentaram alegações de defesa. Ressalte-se que, como relatado pela unidade técnica, o responsável, em que pese ter sido notificado pela Caixa na fase interna desta TCE, também não apresentou documentos que pudessem elidir as falhas apontadas.
11. A unidade técnica considera, em linha com o defendido pela Caixa, que a execução da meta 1 não gerou benefícios à sociedade e, portanto, o valor dispendido em sua execução deve compor o débito imputado aos responsáveis. A essa análise, acrescento a constatação do ente repassador de que a execução financeira da referida parcela também não restou devidamente comprovada (peça 2, p. 3) .
12. Em face da revelia dos responsáveis e da ausência de elementos nos autos que permitam infirmar as conclusões da Caixa quanto à falta de comprovação da regular execução física e financeira do ajuste, não é possível afastar o débito.
13. Quanto à responsabilização, por força do que dispõe o art. 70, parágrafo único, da Constituição Federal, compete ao gestor prestar contas da integralidade das verbas federais recebidas, cabendo-lhe o ônus da prova quanto à boa e regular aplicação desses recursos. Tal entendimento está consolidado nesta Corte de Contas, conforme se verifica nos Acórdão 1577/2014-TCU-Segunda Câmara, 6.716/2015-TCU-1ª Câmara, 9.254/2015-TCU-2ª Câmara, 9.820/2015-TCU-2ª Câmara e 659/2016-TCU-2a Câmara.
14. Cabe, ainda, a responsabilização solidária da Associação dos Moradores do Bengui – PA. A jurisprudência desta Corte consolidou-se no sentido de que a entidade privada convenente, ao celebrar convênio com o poder público federal, assume o papel de gestora pública, assumindo também a obrigação de comprovar a boa e regular aplicação dos recursos públicos que lhe foram confiados (Acórdão 7612/2015-TCU-Primeira Câmara, Acórdão 810/2015-TCU-Segunda Câmara) .
15. A unidade instrutiva realizou também a audiência do Sr. Carlos Kleiton Silva Aguiar em face da seguinte irregularidade:
Irregularidade: Não cumprimento do prazo originalmente estipulado para prestação de contas.
Conduta: descumprir o prazo originalmente estipulado para prestação de contas referente a parcela dos valores transferidos por meio do contrato de repasse 369.529-76/2011, celebrado entre o Ministério das Cidades e a Associação dos Moradores do Bengui, associação privada sediada em Belém/PA, com interveniência da Caixa, tendo por objeto ‘a elaboração de projetos de arquitetura, engenharia, trabalho social e regularização fundiária para melhoria e construção de unidades habitacionais, no Município de Belém/PA’, conforme Plano de Trabalho.
Dispositivos violados: Constituição Federal art. 37, caput, c/c art. 70, parágrafo único; Decreto–lei 200/67. (destacamos) .
16. Relativamente à audiência, a SecexTCE propõe a aplicação da multa prevista no art. 58, inciso I, da Lei 8.443/1992 (peça 16, p. 4-5) .
17. No que tange à audiência, peço vênias para divergir da proposta formulada pela unidade instrutiva. Como se observa dos ofícios de citação e audiência, em ambos os casos foram essencialmente os mesmos os dispositivos violados, tendo as duas ocorrências estreita relação entre si. Entendo ser possível, portanto, aplicar-se ao caso em tela o entendimento contido no Acórdão 9579/2015-TCU-Segunda Câmara, segundo o qual prevaleceria tão somente a multa do art. 57 da Lei 8.443/1992:
Existe relação de subordinação entre as condutas de não comprovação da aplicação dos recursos e de omissão na prestação de contas, sendo a primeira consequência da segunda, o que enseja, na ocorrência das duas irregularidades, afastar a aplicação da multa do art. 58, inciso I, da Lei 8.443/1992, e fazer prevalecer a multa do art. 57 da mesma lei. (Jurisprudência Selecionada) (destacamos) 
18. Diante do exposto, este membro do Ministério Público de Contas manifesta-se de acordo com o encaminhamento sugerido pela unidade técnica às peças 16-18, exceto quanto à aplicação da multa proposta no item 31, ‘d’, da peça 16.”.
	É o relatório.

Procurador Sergio Ricardo Costa Caribé.

TOMADA DE CONTAS ESPECIAL. CONTRATO DE REPASSE. OMISSÃO NO DEVER DE PRESTAR CONTAS. FISCALIZAÇÃO DA CAIXA. NÃO COMPROVAÇÃO DA REGULAR APLICAÇÃO DOS RECURSOS. CITAÇÃO. AUDIÊNCIA. REVELIA. CONTAS IRREGULARES. MULTA. REMESSA AO MPU.

TOMADA DE CONTAS ESPECIAL (TCE)

Secretaria de Controle Externo de Tomada de Contas Especial (SecexTCE).

Em exame tomada de contas especial (TCE) instaurada pela Caixa Econômica Federal (Caixa) , em desfavor da Associação dos Moradores do Bengui – bairro de Belém/PA –, e de seu representante legal, Sr. Carlos Kleiton Silva Aguiar, em razão da inexecução do objeto e omissão no dever de prestar contas do Contrato de Repasse 369.529-76/2011, firmado entre a referida associação e o Ministério das Cidades, representado pela Caixa (peças 2, p. 56-63; e 3, p. 10-11) .
A avença objetivou a elaboração de projetos de arquitetura, engenharia, trabalho social e regularização fundiária para melhoria e construção de unidades habitacionais, no Município de Belém/PA, estando orçada em R$ 454.545,45, dos quais R$ 450.000,00 em recursos federais (peça 2, p. 56-58) . Deste valor, de acordo com informações da Caixa, houve o repasse da monta de R$ 99.662,83 (peça 2, p. 2) . O contrato de repasse vigeu no período de 30/12/2011 a 28/2/2016, após sucessivas prorrogações (peça 2, p. 62 e 73) .
O relatório final do tomador de contas concluiu pela existência de débito no valor total repassado, responsabilizando solidariamente a Associação dos Moradores do Bengui e seu representante legal, Sr. Carlos Kleiton Silva Aguiar, cuja gestão foi iniciada em 21/8/2013 – segundo informações constantes das bases da Receita Federal (peça 3, p. 10-11) . 
Já no âmbito deste Corte, a SecexTCE, após ter concordado com os apontamentos do tomador das contas, realizou a citação solidária dos responsáveis em face da inexecução do objeto, bem como a audiência do Sr. Carlos Kleiton Silva Aguiar pelo “não cumprimento do prazo originalmente estipulado para prestação de contas” (peças 10-12) . Ambos os responsáveis se mantiveram silentes.
Diante da revelia, a unidade instrutiva propõe, em pareceres uniformes, julgar irregulares as contas dos responsáveis, com imputação de débito e aplicação da multa prevista no art. 57 da Lei 8.443/92. Propõe, ainda, aplicar ao Sr. Carlos Kleiton Silva Aguiar a multa prevista no art. 58 da mesma lei, em razão da omissão na prestação de contas (peças 16-18) .
O Parquet especial concordou com a proposta instrutória, à exceção da multa fundamentada no art. 58 da Lei Orgânica.
Com vênias à unidade técnica, endosso a sugestão alvitrada pelo MP/TCU e, naquilo em que não divergir, adoto a análise da unidade técnica como razões de decidir.
Observo que os responsáveis foram regularmente citados (peças 8, 9, 11-14) , devendo-se operar os efeitos da revelia, dando-se prosseguimento ao processo, com fulcro no art. 12, § 3º, da Lei 8.443/1992.
Além da omissão injustificada no dever de prestar contas, os elementos constantes dos autos sugerem que o desembolso não alcançou o objetivo esperado. Nesse sentido, embora a Caixa tenha constatado, mediante visita técnica realizada em 11/11/2015, que houve execução da parcela de 22,15% (peça 2, p. 111) , destaca que tal parcela não gerou benefício social. Além disso, o Parecer 12/2017/GIGOBV/BE destaca a existência de pendências relativas à documentação financeira da parcela utilizada (peça 2, p. 2-3) .
Assim sendo, considero que as presentes contas devem ser julgadas irregulares e que os responsáveis sejam condenados em débito, de maneira solidária, nos termos da Súmula 286 desta Casa, bem como que lhes seja aplicada a multa prevista no art. 57 da Lei 8.443/92. 
Quanto à aplicação da multa do art. 58 da Lei Orgânica, embora a unidade técnica tenha agido adequadamente ao promover também a audiência do responsável, nos termos do art. 209, §4º, do RI/TCU, e a despeito de entender que estamos diante de irregularidades distintas e independentes, entendo que, diante do não saneamento da omissão no dever de prestar contas, a multa lastreada no art. 57 da Lei 8.443/1992 absorve aquela do art. 58, devendo-se prevalecer tão somente a primeira.
Ante o exposto, manifesto-me por que o Tribunal aprove o acórdão que ora submeto à deliberação deste Colegiado.
TCU, Sala das Sessões Ministro Luciano Brandão Alves de Souza, em 19 de março de 2019.
AUGUSTO SHERMAN CAVALCANTI 
Relator